臺灣高等法院少年法庭判決　　93年度少連上訴字第105號
上　訴　人　臺灣基隆地方法院檢察署檢察官
上　訴　人
即　被　告　丙○○
輔　佐　人　丁○○
選任辯護人　沈銀和　律師
上列上訴人因偽造文書等案件，不服臺灣基隆地方法院九十二年
度少連訴字第二八號，中華民國93年3月10日第一審判決（起訴
案號：臺灣基隆地方法院檢察署91年度偵字第2423號），提起上
訴，本院判決如下：
    主  文
上訴駁回。
    事  實
一、丙○○係國立○○高級中學（下稱○○中學）教師，擔任該
    校之國文科教學工作，為依法從事公務之人。丙○○因懷疑
    自己之適任性遭受同校教師之惡意攻訐而為供自己作為證明
    其教學狀況良好之佐證資料之用，明知學生並無繕寫文章稱
    讚任課教師教學優點之義務，竟於民國九十年十二月七日下
    午四時三十五分許，在其所任教之○○中學第○○班國文
    課上課中，分發作文稿紙，命該班級學生戊○○（○○年
    ○○月○○日生）、己○○（○○年○○月○○日生）、庚○○（○○年○○月○○日生）、辛○○（○○年○○月○○
    日生）、壬○○（○○年○○月○○日生）、癸○○（○○
    年○○月○○日生）、子○○（○○年○○月○○日
    生）、丑○○（○○年○○月○○日生）、寅○○（○○
    年○○月○○日生）、卯○○（○○年○○月○○日生）
    、辰○○（○○年○○月○○日生）、巳○○（○○年○○月
    ○○日生）、午○○（○○年○○月○○日生）、未○○
    （○○年○○月○○日生）、申○○（○○年○○月○○
    日生）、酉○○（○○年○○月○○日生）、戌○○（○○
    年○○月○○日生）、亥○○（○○年○○月○○日生
    ）、天○○（○○年○○月○○日生）、地○○（○○
    年○○月○○日生）、宇○○（○○年○○月○○日生）、
    宙○○（○○年○○月○○日生）、玄○○（○○年○○
    月○○日生）、黃○○（○○年○○月○○日生）、Ａ○○（○○年○○月○○日生）、Ｂ○○（○○年○○月○○
    日生）、Ｃ○○（○○年○○月○○日生）、Ｄ○○（○○
    年○○月○○日生）、Ｅ○○（○○年○○月○○日生）
    、Ｆ○○（○○年○○月○○日生）、Ｇ○○（○○年○○
    月○○日生）、Ｈ○○（○○年○○月○○日生）（以上名字
    詳卷，另起訴書附表所載Ｉ○○、Ｊ○○二人，係○○中學
    第○○班之學生，並非第○○班之學生，起訴書附表顯
    有誤載，應予更正）等人，以「給丙○○老師的話」為題，
    書寫對丙○○有利之事項，並稱不寫完繳交者不得下課且將
    予不及格成績並記過處分等言詞對上開第○○班學生施脅
    迫。嗣該班學生壬○○以其在體育課時受傷欲前往保健室為
    由託詞離開教室，另學生己○○、酉○○等人則暗自從教室
    後方之窗戶躍出教室，一同前往找尋正在○○中學三年級教
    室上課之教師甲○○並告之上情，甲○○乃於下課後即前往
    ○○中學第○○班教室與丙○○進行交涉，並宣稱學生可
    以放學，上開該班學生乃均未繕寫丙○○指定之文章內容即
    下課離去。
二、案經○○中學教師甲○○、乙○○告發由臺灣基隆地方法院
    檢察署檢察官偵查起訴。
    理  由
一、訊據被告丙○○固坦承其於右揭時、地要求上開○○中學第
    ○○班學生以「給丙○○老師的話」為題寫作之事實，惟
    矢口否認有何前揭事實之犯行，辯稱沒有強迫學生之意思，
    及伊投身教育教學認真且民主，伊於是日接獲同校教師甲○○所發之「○○中學教師會函」，內容任意指摘有諸多學生
    及同事反應被告不能勝教職，被告為思充分了解學生對被告
    教學方式之意見，即請該班學生自由寫作發揮，並未限制學
    生一定只能寫被告之優點云云，然查證人戊○○、庚○○、
    辛○○、黃○峰、癸○○、丑○○、寅○○（原審九十二年
    十二月二十五日交互詰問筆錄），及證人卯○○、巳○○、
    未○○、申○○、酉○○、己○○、辰○○、戌○○（原審
    九十三年二月十二日審判筆錄）等人分別在原審調查、審理
    中行交互詰問時證述被告於右揭時、地以「給丙○○老師的
    話」為題，要求伊等書寫作文，否則，不得下課且將予「當
    掉」並記過處分，伊等在該班學生壬○○、己○○、酉○○
    等人找來教師甲○○宣告下課後，同學均未寫被告指定之文
    章內容即下課離去等情甚詳。核與告發人甲○○於九十一年
    七月十五日檢察官偵訊時陳稱：「九十年十二月七日第八節
    課，大概下午三點五十五分到四點四十五分左右，丙○○他
    上課時的學生跟我求救，說要我救救他，說丙○○要求我們
    寫對他有利的事情，不然要當掉、要記過，下課之後，我跟
    教務主任去處理，把學生放掉」等語（偵查卷第一卷第一
    八頁背面至第一九頁），互核相符。被告稱伊並未以「不
    准下課」、「當掉」、「記過」等對學生不利益之言詞威脅
    該班學生進行寫作云云，顯非可採。證人辰○○證稱：「丙○○老師不讓我們下課，並且叫我們寫她的好話」（原審九
    十三年二月十二日審判筆錄第四八頁）、證人己○○證稱：
    「她（指丙○○）要求我們寫作文，要寫她的好話，如果不
    寫的話，就不讓我們回家」、「老師（指丙○○）並沒有認
    真上課，作文題目應是自由發揮，為什麼要寫老師的好話？
    老師有說要我們寫她的好話˙˙˙」（原審九十三年二月十
    二日審判筆錄第三八、四六頁）、證人申○○證稱：「是寫
    給她（指丙○○）的話，是有關於她教得好不好及對我們好
    不好。（檢察官問：有沒有明白要你們寫對她好的話？）有
    」（原審九十三年二月十二日審判筆錄第二二頁）、證人未
    ○○證稱：「她（指丙○○）要我們寫一篇作文，題目是給
    丙○○老師的一句話，並要我們寫關於她的好話」（原審九
    十三年二月十二日審判筆錄第一六頁）、證人卯○○證稱：
    「當時老師（指丙○○）拿一張白紙給我們，要我們寫關於
    她的好話，如果不寫的話，就不讓我們回家」（原審九十三
    年二月十二日審判筆錄第七頁）。證人庚○○證稱：「她（
    指丙○○）發一些作文紙，叫我們班寫一些稱讚她的話，如
    果我們沒有寫完，就不讓我們下課」（原審九十二年十二月
    二十五日交互詰問筆錄第一頁）、證人辛○○證稱：「她
    （指丙○○）叫我們寫一些作文，寫完才能下課，是有關鼓
    勵她的話，有關她的好話」（原審九十二年十二月二十五日
    交互詰問筆錄第一八頁）、證人黃○峰證稱：「她（指丙○○）要我們寫一些好的事情，如果沒有寫的話，就不讓我們
    下課，還有記過」（原審九十二年十二月二十五日交互詰問
    筆錄第一九頁）、證人癸○○證稱：「丙○○老師要我們寫
    她上課良好的話，但是我認為她上課情形並非良好˙˙˙我
    認為這樣寫不公平」（原審九十二年十二月二十五日交互詰
    問筆錄第二八頁）、證人丑○○證稱：「當時要我們寫有關
    她（指丙○○）的好話，如果不寫就不讓我們下課，還有要
    記過」（原審九十二年十二月二十五日交互詰問筆錄第二九
    頁）、證人寅○○證稱：「她（指丙○○）要我們寫有關她
    的好話，交上去才能下課，當時已經是放學時間」（原審九
    十二年十二月二十五日交互詰問筆錄第三三頁）。綜上證人
    所為之一致證述，被告利用課堂指揮上課之機會、評定學生
    成績及懲戒學生之權力，指示該第○○班學生繕寫對於被
    告自身教學優良之文辭之事實，至為灼然，被告稱伊並未要
    求該班學生一定要寫其優點云云，顯屬事後卸責之詞，不足
    採信。又○○中學學生事務處出具之學生名冊一份（附於偵
    查卷第一卷第一九四頁）載有證人戊○○、己○○、庚○○
    、辛○○、壬○○、癸○○、子○○、丑○○、寅○○、卯
    ○○、辰○○、巳○○、午○○、未○○、申○○、酉○○
    、戌○○、亥○○、天○○、地○○、宇○○、宙○○、玄
    ○○、黃○○、Ａ○○、Ｂ○○、Ｃ○○、Ｄ○○、Ｅ○○
    、Ｆ○○、Ｇ○○、Ｈ○○等人均係該校第○○班學生。
    （另起訴書附表所載Ｉ○○、Ｊ○○二人，係○○中學第○○班之學生，並非第○○班之學生，有上開學生名冊一
    份可按，起訴書附表顯有誤載，應予更正）。再依○○中學
    九十學年度第一學期教師課表一份（附於偵查卷第一卷第一
    一二頁）所載，被告當時係○○中學之國文科專任教師，並
    於第○○班任教。關於該第○○班學生辰○○所寫之「
    給丙○○老師的話」作文一篇（係被告丙○○於九十一年六
    月五日不服○○中學解聘而提出於教育部中央教師申訴評議
    委員會之「申訴書」第二七三頁，附於偵查卷第一宗第八頁
    ）：被告稱該文並非九十年十二月七日當天所寫，而係隔週
    星期一另行繳交等語，而依證人辰○○所證述，該篇作文確
    係證人辰○○所寫，但不知是那一天所交（原審九十三年二
    月十二日審判筆錄第五三頁），與證人庚○○、辛○○、黃
    ○峰、癸○○、丑○○、寅○○、卯○○、巳○○、未○○
    、申○○、己○○、戌○○等人分別證稱當日未寫作文亦未
    見其他同學繳交作文之情互核，上開作文一篇是否確係證人
    辰○○當日在被告脅迫下所書寫，尚非無疑，依罪疑唯有利
    被告之原則，尚不能採認該篇作文係當日所完成，被告前揭
    之所辯，無非卸責之詞，不足採信，前揭事實之事證明確，
    被告此部分之犯行堪以認定。
二、按國立高級中學係由中央政府所設立（參見高級中學法第五
    條），國立高級中學之教師從事教學職務，為依法令從事於
    公務之人員，依刑法第十條第二項之規定為刑法上之公務員
    。基於講學自由之基本權利，在取向於實現講授課程之目的
    範圍內，教師關於教學之實質內容具有自主形成空間，在此
    範圍內，學生對於教師之授課固有容受之義務；另方面，為
    了教學目的之實現，教師具有評定學生成績、決定上課時間
    之伸長或縮短及懲戒學生之權力，且上述權力乃教師職務上
    可得行使之權力。次按刑法第三百零四條第一項所謂「以強
    暴、脅迫使人行無義務之事或妨害人行使權利」，其不法構
    成要件該當性須就行為之手段、目的及其關聯進行可非難性
    之評價始能論斷。因此，在實現講授課程之目的範圍內，教
    師以評定學生成績、延長上課時間及懲戒學生之手段，威勢
    利誘使學生積極從事學習之行為，乃教學過程之合法手段、
    合法目的與合理必要關聯，不能評價為具有可非難性。反之
    ，教師逾越實現講授課程之目的範圍，其所操持之貶抑學生
    成績、延長上課時間及懲戒學生之手段，已不具有合目的性
    之內涵，執此惡害之通知而使學生從事於逾越學習範圍之事
    項，自屬以脅迫使人行無義務之事，而具有可非難性。被告
    丙○○為國立○○中學之專任教師，因亟欲對抗同校師生之
    對其不利之言詞、行為及為供自己作為證明其教學狀況良好
    之佐證，而於執行教師職務時，以「不准下課」、「當掉」
    、「記過」等惡害通知該第○○班學生寫作對被告有利之
    文詞，其目的已逾越實現講授課程之目的範圍，其手段已失
    合教育目的性之內涵，具有刑法上之可非難性，終因其他教
    師之介入處理而未能使學生完成該項寫作，核其所為，係犯
    刑法第三百零四條第二項、第一項之強制未遂罪。其以一施
    脅迫行為而使○○中學第○○班學生戊○○、己○○、庚○○、辛○○、壬○○、癸○○、子○○、丑○○、寅○○
    、卯○○、辰○○、巳○○、午○○、未○○、申○○、酉
    ○○、戌○○、亥○○、天○○、地○○、宇○○、宙○○
    、玄○○、黃○○、Ａ○○、Ｂ○○、Ｃ○○、Ｄ○○、Ｅ
    ○○、Ｆ○○、Ｇ○○、Ｈ○○等多人行無義務之事未遂，
    係同種想像競合犯，應依刑法第五十五條規定，從其一重之
    強制未遂罪處斷。公訴意旨論被告係犯刑法第三百零四條第
    一項之強制既遂罪，容有未洽，自應變更適用之法條，被告
    已著手於強制行為之實行而不遂，為未遂犯，應依刑法第二
    十六條前段規定按既遂犯之刑減輕之。被告係國立○○中學
    之專任教師，為公務員，於執行教師職務時，假借其職務上
    之權力而犯強制罪，應依刑法第一百三十四條前段加重其刑
    。又按「成年人教唆、幫助或利用兒童及少年犯罪或與之共
    同實施犯罪或故意對其犯罪者，加重其刑至二分之一」，兒
    童及少年福利法第七十條第一項前段固設有規定，惟該法係
    於九十二年五月二十八日公布，於同年月三十日起生效，被
    告行為時有效之少年福利法則未有關於對少年故意犯罪之加
    重規定，比較新、舊法之規定，以舊法即修正前之少年福利
    法為有利被告，故尚不得依上開兒童及少年福利法第七十條
    第一項之規定加重。被告上開法定刑之加重及減輕事由併具
    ，應依刑法第七十一條第一項之規定先加而後減之。被告之
    精神狀態經財團法人○○醫院○○分院鑑定結果，認為
    其行為時應未達於精神耗弱之狀態，有該院九十二年五月十
    九日（九二）○○院基字第一二一一號函檢送之精神鑑定報
    告書一份在卷可參，是其行為時要非心神喪失或精神耗弱，
    自不得據以減輕其刑。
三、公訴意旨另略以被告丙○○於九十一年三月一日遭○○中學
    決議解聘，丙○○為提出申訴，竟在○○中學第○○班學
    生Ｋ○○（○○年○○月○○日生，名字詳卷）署名撰寫之「
    給丙○○老師的話」一文中，於第三至五行偽造「連署書：
    丙○○老師，我們支持妳，妳是適任老師，我們相信您」等
    文字，並將Ｌ○○、Ｍ○○、Ｎ○○、Ｏ○○、Ｐ○○、Ｑ
    ○○、Ｒ○○、Ｓ○○、Ｔ○○、Ｕ○○、Ｖ○○、Ｗ○○
    、Ｘ○○、Ｙ○○、Ｃ○○、Ｚ○○、ａ○○、ｂ○○、ｃ
    ○○、ｄ○○及ｅ○○（以上名字詳卷）等人之簽名，粘貼
    在同頁稿紙上，再影印而偽造連署書一份，於九十一年六月
    間，將前開申訴書送交教育部教師申訴評議委員會而行使之
    。因認被告涉犯刑法第二百十六條、第二百十條之行使偽造
    私文書罪嫌等語。公訴人認被告涉犯上開罪嫌，無非係以告
    發人甲○○、乙○○之陳述，與證人Ｋ○○所述相符，且申
    訴書第二百七十四頁，經向教育部調取該申訴書之結果，該
    頁內文第三至五行確有「連署書：丙○○老師，我們支持妳
    ，妳是適任老師，我們相信您」等文字，且係緊接於證人Ｋ
    ○○所書寫之文字左方，而同頁下方之簽名，經過影印已成
    為該申訴書第二百七十四頁之一部，參以被告係以第一人稱
    「我們」二字書寫連署書，是此一文書客觀上已足使人誤認
    證人Ｋ○○及其他學生，係同意連署書之內容，始簽名或同
    意被告將簽名使用於連署書上，而被告若僅意在節省紙張，
    自可在黏貼部分，以其他文字說明該黏貼部分之來源及意義
    ，被告不但不如此作，反而書寫前揭連署書等文字，是被告
    辯稱係意在節省紙張乙節顯不足採等為依據。訊據被告丙○○固坦承伊將○○中學第○○班學生Ｋ○○撰寫之「給丙○○老師的話」一文與Ｌ○○、Ｍ○○、Ｎ○○、Ｏ○○、
    Ｐ○○、Ｑ○○、Ｒ○○、Ｓ○○、Ｔ○○、ａ○○、ｂ○○、ｃ○○、ｄ○○及ｅ○○等人之簽名粘貼在同頁稿紙上
    影印，並書寫「連署書：丙○○老師，我們支持妳，妳是適
    任老師，我們相信您」等文字，惟堅詞否認有何偽造文書及
    行使偽造私文書之犯行，辯稱被告長年為教師，習慣在文章
    、書信上加上附註或綱要，旨在加強教師評議委員會之注意
    ，該申訴書第二七四頁Ｋ○○同學所欲表達之意思與下方f
    ○○等同學所欲表達之意思同為支持被告、為被告打氣之意
    ，故將之印成一張，並加以註明其意，該作文紙上之字跡與
    被告所書寫之字體均顯不相同，被告並無欲偽造文書之意等
    語。按被告未經審判證明有罪確定前，推定其為無罪；犯罪
    事實應依證據認定之，無證據不得認定犯罪事實；檢察官就
    被告犯罪事實，應負舉證責任；不能證明被告犯罪者，應諭
    知無罪之判決。刑事訴訟法第一百五十四條、第一百六十一
    條第一項、第三百零一條第一項分別定有明文。又事實之認
    定，應憑證據，如未能發現相當證據，或證據不足以證明，
    自不能以推測或擬制之方法，為裁判基礎，最高法院四十年
    台上字第八六號判例著有明文；而認定犯罪事實所憑之證據
    ，雖不以直接證據為限，間接證據亦包括在內；然而無論直
    接或間接證據，其為訴訟上之證明，須於通常一般之人不致
    有所懷疑，而得確信其為真實之程度者，始得據為有罪之認
    定，倘其證明尚未達到此一程度，而有合理之懷疑存在時，
    即無從為有罪之認定，最高法院七十六年台上字第四九八六
    號判例亦著有明文。按刑法上之文書係指以文字、符號加以
    記述於有體物之意思表示，且具有保證功能而為一定之法律
    或事實關係之證明者。查被告於九十一年六月五日因不服○○中學解聘而提出於教育部中央教師申訴評議委員會之「申
    訴書」第二百七十四頁（見偵查卷第一宗第一二、一四四頁
    ）之記載依其外觀形式可分別為三部分：第一部分為第○○
    班學生Ｋ○○所書寫之「給丙○○老師的話：老師加油吧
    ！勇敢站起來」等語，第二部分為未經書寫人署名之「連署
    書：丙○○老師，我們支持妳！妳是適任老師，我們相信您
    ！」等語，第三部分為Ｌ○○等二十餘人簽名於後之「○○
    班，老師！我相信您」等語。上開三部分記載，雖然係位
    於同一張影印紙上，但外觀上具有顯著之不同而得以明確區
    分，而三部分所表示之意思內容各別，除第二部分「連署書
    ：丙○○老師，我們支持妳！妳是適任老師，我們相信您！
    」未記載書寫人，無足成為具證明效力之文書外，第一部分
    與第三部分之表意人均各自就該文件之內容署名表示其意，
    各該記載均為獨立之文書，並無須相互比附援引。是故，尚
    不得謂各該文書已經重組為一結合文書而失其個別獨立性，
    縱然被告在旁所寫文字具有闡釋其義之功用，亦難遽謂係偽
    造或變造原有之文書；此與單純將他人之簽名移花接木至其
    他文件上作為新文義之證明之情形，二者為截然之不同。又
    證人Ｋ○○於九十一年十一月二十五日檢察官偵訊時證稱：
    「（問：申訴書第二七四頁內容是否你寫？）只有一、二行
    是我寫的」等語（偵查卷第二宗第六三頁背面），是上開第
    一部分之內容確係文書制作人Ｋ○○所書寫無訛。至上開第
    三部分文書「○○班，老師！我相信您」等語後之Ｌ○○
    等人之簽名是否係遭偽造本人署押，並無何積極證據足資證
    明，且就簽名之字跡外觀，可辨並非出於同一人之筆，更有
    合理可疑為真正之簽名，依罪疑唯有利於被告之原則，此項
    合理懷疑之利益應歸於被告。綜上所述，被告將二份不同文
    件併影印成一張而為上開「申訴書」第二百七十四頁，各該
    文書並不失其獨立性，自難遽謂被告之批註係偽造或變造各
    該文書。公訴意旨謂被告以影印偽造連署書一份，送交教育
    部教師申訴評議委員會而行使之，顯然容有合理之懷疑存在
    ，公訴人所舉之證據尚不足以證明被告有偽造私文書及行使
    偽造私文書之犯行；此外，復查無其他證據證明被告確有公
    訴人所指之前開犯行，不能證明被告此部分犯罪，依法應為
    無罪判決之諭知，以昭平允。
四、原審就被告脅迫使人行無義務之事部分，以被告犯行明確，
    依刑事訴訟法第三百條變更起訴法條，適用刑法第二條第一
    項後段、第一百三十四條前段、第三百零四條第二項、第一
    項、第五十五條、第二十六條、第四十一條第一項前段，罰
    金罰鍰提高標準條例第一條前段、第二條之規定，並審酌被
    告投身教育數十年，素行良好，並無不法前科，其為爭取有
    利於己之資料以佐證自身適任教職，出此下策而誤蹈刑章，
    其情節尚屬輕微，及被告犯罪之動機、目的、手段、所生危
    害、犯罪後之態度等一切情狀，認被告丙○○公務員假藉職
    務上之權力，以脅迫使人行無義務之事，未遂，處拘役拾
    日，如易科罰金，以佰元折算壹日等，經核於法並無違誤
    ，量刑亦屬妥適，被告上訴否認此部分之犯行，尚無理由，
    應予駁回。原判決就起訴被告行使偽造私文書之部分，認無
    其他證據證明被告確有公訴人所指之此部分之犯行，不能證
    明被告此部分犯罪，而為無罪判決之諭知，尚無不合，公訴
    人上訴仍認被告有此部分之犯行為無理由，應予駁回。被告
    原請求再傳訊證人亥○○、卯○○、申○○、地○○、己○○，嗣又稱事隔已三年，學生印象已經模糊，沒有傳訊必要
    （本院卷第一四七頁），且本件事證已明，亦無再傳訊之必
    要。
據上論斷，應依刑事訴訟法第三百六十八條判決如主文。
本案經檢察官劉靜婉到庭執行職務。
中　　華　　民　　國　　94　　年　　4 　　月　　19　　日
                  少年法庭    審判長法  官  陳正雄
                                    法  官  黃金富
                                    法  官  許宗和
以上正本證明與原本無異。
如不服本判決，應於收受送達後十日內向本院提出上訴書狀，其
未敘述上訴之理由者並得於提起上訴後十日內向本院補提理由書
（均須按他造當事人之人數附繕本）。
                                    書記官  沈秀容
中　　華　　民　　國　　94　　年　　4 　　月　　25　　日
附錄：本案論罪科刑法條全文
中華民國刑法第304條
以強暴、脅迫使人行無義務之事或妨害人行使權利者，處三年
  以下有期徒刑、拘役或三百元以下罰金。
前項之未遂犯罰之。
中華民國刑法第134條
公務員假借職務上之權力、機會或方法，以故意犯本章以外各
  罪者，加重其刑至二分之一。
但因公務員之身分已特別規定其刑者，不在此限。
